【裁判字號】    88,重勞訴,6
【裁判日期】    890531
【裁判案由】    確認僱傭關係存在
【裁判全文】
臺灣臺北地方法院民事判決  八十八年度重勞訴字第六號
    原      告  甲○○
    訴訟代理人  江旻書律師
    被      告  台北農產運銷股份有限公司  設台北市○○區○○路五三三號
    法定代理人  乙○○        .
    訴訟代理人  余鐘柳律師
右當事人間聲請確認僱傭關係存在事件，本院裁定如左：
    主      文
確認兩造間之僱傭關係存在。
被告應給付原告如附表所示之金額及利息。
原告其餘之訴駁回。
訴訟費用由被告負擔。
本判決第二項於原告以新台幣陸拾貳萬元供擔保後，得假執行；但被告如於假執行程
序實施前，以新台幣壹佰捌拾陸萬壹仟陸佰捌拾玖元為原告預供擔保，得免為假執行
。
原告其餘假執行之聲請駁回。
    事      實
原告方面：
  甲、聲明：
    一、確認兩造間之僱佣關係存在。
    二、被告不得拒絕原告繼續擔任其第二果菜批發市場三等拍賣員職務。
    三、被告應自民國八十八年一月八日起至同意原告繼續執行業務之日止按月給付
        原告新台幣五二六四○元及按附表所示金額分別自附表所示利息起算日起至
        清償日止按年息百分之五計算之利息。
    四、第三項聲明，原告願供擔保請准宣告假執行
  乙、陳述：
   壹、被告解僱不合法，兩造間之僱佣關係仍存在。
     一、原告自民國七十五年一月五日受僱於被告公司迄今查原告係於七十五年一
         月五日被告公司招考拍賣場理貨員乙職進入被告公司服務，經三年理貨員
         經驗，因表現績優，試拍一年，次年參加拍賣員考試及格，從七十九年任
         拍賣員職務至八十七年計有八年拍賣資歷，期間始終在被告公司第二批發
         市場拍賣組從事果蔬拍賣工作，迨至八十七年十一月一日遭被告非法調至
         業管組負責批發市場四號側門警戒與交通疏導，而於八十八年一月八日遭
         非法解僱。為止，總計任職長達十三年之久，其間歷年考績優良，八十四
         、八十五、八十六年度連續考績甲等，無受任何懲戒之情事，合先敘明
          。
     二、八十七年原告任職於被告公司所屬第二果菜批發市場三等拍賣員，同年十
         一月二十八日執行拍賣供應商代號Q00000-000供應之蘿蔔十件，有代號
         2002、21500910等三名承銷人競價，經決價為每公斤三十八元，因現
         場作業忙碌，原告誤將傳票書寫為三十元，嗣經當場查覺有誤，在貨物移
         位前，原告主動聲明疏失，告知拍定承銷人，並更正傳票內容價格為三十
         八元，又即向在場之蕭崇賢管理員報告，另於當日書面報告所屬主管坦誠
         作業疏失。
     三、鉅八十七年十月三十一日清晨六時獲通知於次日至業管組報到，調動職務
         ，經原告申訴，被告公司竟於八十八年一月七日以原告於八十七年十月二
         十八日執行拍賣供應代號Q00000-000所供應之蘿蔔十件時，將持用承銷章
         業者競價至每公斤三十八元予以決價後，將交易傳票NO.00000-000份均故
         意寫成三十元，分配於承銷代號2002四件、2150五件、0910一件，經承銷
         人員0910李清江本人當場異議，並向幹部檢舉，其事後雖均改回三十八元
         之價格，案經調查屬實，且查核江員八十七年十月九日至八十七年十月二
         十八日所填交易資料等各種憑證，經常發生錯誤，造成公司損失，應予解
         聘，經原告依法申訴，被告仍維持解聘處分，原告遂再依法聲請調解，經
         台北市政府勞資爭議調解委員會擬出資方於八十八年元月人事任免通知以
         江君八十七年十月二十八執行拍賣弊端暨其八十七年十月九日至八十七年
         十月二二十八日憑證經常錯誤造成公司損失為由，應予解僱，惟八十七年
         十月二十八日拍賣乙節，尚未造成公司實際損失，其情節是否達到解僱處
         分，並於知悉之日起三十日內為之，尚有疑義，故請公司改以記大過二次
         ，並予以復職或以資遣方式處理之調解方案，唯被告未簽署，致調解不成
         立。
     四、被告公司自八十七年三月一日起即全面適用勞動基準法，此有被告公司八
         十七年三月五日 (87)人考字第六四八號函可稽，則兩造間之勞僱關係自有
         勞動基準法之適用，而依勞動基準法第十一、十二條規定，本件被告公司
         非有法定理由不得終止與原告間之勞動契約。
     五、查被告無非以八十七年十月二十八日該次拍賣原告故意將傳票故意寫成三
         十元，經承銷人員異議並檢舉后始收回，且八十七年十月九日至十月二十
         八日交回資料各種憑證經常發生錯誤造成公司損失為由，將原告解聘，然
         原告所指該等情事均非實在，蓋：
   （一）八十七年十月二十八日該次拍賣作業絕非原告故意書寫傳票錯誤，而係疏
         失，此原告除已當場向巡視之蕭崇賢管理員報告，並於當日書面報告外，
         該參與競價之承銷購買人乃培隆（編號：2002）、李阿甘（編號：2150）
         亦以書面證明原告係立即宣佈價格誤填，並即更正後方繼續拍賣下一組果
         菜，可證原告非故意繕寫傳票錯誤。
   （二）又該次拍賣係以三十八元決價，原告發現傳票誤繕三十元而當場向承、銷
         人說明並即改為三十八元，就價格言，由三十元改正為三十八元，顯原告
         無故意低價讓承銷人買受致被告公司損害可言；就數量言，當日該次拍賣
         蘿蔔十件，不過係原告當日執行拍賣果菜之一小部分，而當日僅該次傳票
         繕寫錯誤而不及其他，並當場改正，若係故意何可能其他拍賣傳票均無誤
         ，又若真係故意繕寫錯誤，必有故意損害公司或、圖利承銷人之意，然該
         次錯誤既無損於公司又無利於承銷人，則原告何故意之有。
     六、傳票錯誤部分
   （一）原告任職之被告公司第二果菜批發市場果菜拍賣分電腦拍賣與手開傳票拍
         賣二種，前者有專屬理貨員在拍賣前（前置作業）即把每一組貨品之供應
         代號、品名、重量、件數、等級，皆輸入電腦，拍賣員只要依序號按出再
         經喊價，把價格、承銷號碼輸入電腦即列印一張傳票，在速度上較快，錯
         誤率低，因為在拍賣前有（理貨員）事先過濾整理過，後者每筆交易傳票
         之填寫都是在現場依貨品排列順序，依序流動拍賣，而填寫傳票任何一欄
         資料時都是在承銷人層層包圍推擠中完成填寫，因承銷人為保障自身權益
         ，在拍賣喊價前一定要翻閱，每一組貨品品質上下層是否一致方才敢安心
         競價，以免吃虧，而拍賣員為了讓填寫傳票資料的順利亦要不斷地翻閱箱
         面上所貼之標籤或農民手寫的相關資料（字跡亂，因程度參差不齊），試
         想：在這麼擁擠吵雜的環境裡，其筆誤與錯誤率自然比電腦拍賣機在定點
         所開列的傳票高的第一原因。
   （二）各地進貨車往往晚進場或依時進場貨品卻未在卸貨區，必須等待中晚市再
         覓其貨品卸貨於何處，加上時序天雨，箱面破損模糊不清，拍賣員都必須
         當場立即為之，往往就造成錯誤率的提昇。
         原告責任區辣椒拍賣最佳時機（人氣最旺）為清晨五時，而辣椒沒有制式
         之包裝，且貨件包裝箱大小新舊或回收紙箱最不一致，拍賣員往往會在拍
         賣前事先按貨品排列順序，先填一本傳票，列其基本資料，俟拍賣時依序
         喊價填入價格與蓋承銷章，旨讓買氣聯貫，競價熱烈，而承銷人往往因趕
         時間，會把自己屬意的貨品移至前段讓拍賣員拍，若一時失察，即會連續
         錯幾張（因件數、重量、供應代號）皆不符，有錯當然立即更正。
   （三）依上述說明，揆諸被證十五、十六可知，蔬菜部分拍賣，原告錯誤率較高，
        而水果部分拍賣，編號五十四拍賣員陳志凌錯誤居冠，二人均係第二果菜批
        發市場全場惟一手開傳票拍賣員故也（被告於被證十五漏列陳志凌部分資料
        ），因手開傳票容易錯誤，故今被告公司所屬第二果菜批發市場已全面使用
        拍賣機了，這也是被告多年來陸續推動電腦化的宗旨。
   （四）被告公司第二果菜批發市場開業至今，原告拍賣組是蔬菜唯一由兩位拍賣
         員擔任，只因量多、單位多、品名雜，雖分前後段合力拍賣，責任屬包辦
         制，故互相支援，亦由一人入會計帳，其工作量絕非被告所刻意扭曲那般
         此可傳會計組長負責核對傳票作業之證人胡台松先生可資證明平時傳票數之
         多寡，以及因核帳認真，更正率高乃常態，而非一時。
   （五）況原告開具傳票疏失與營私舞弊何干，被告不具體舉證原告有何違反工作
         規則情節重大，一再顧左右而言他，空言原告營私舞弊，顯係心虛之舉。
   （六）被告辯稱本件絕非誤寫，如果係誤寫，原告不會在遭人檢舉後仍不依規定
         公平分配貨件而循私分配，當場發生爭執，實則原告在拍賣時即依規定分
         貨，只是原告誤寫傳票而已，此見原證七兩位承銷人之書面證明即可得知
         ，是被告該抗辯並不實在。
   （七）被告再稱原告不知迴避，任由其配偶入場購菜，已違作業規定云云，惟查
         ，原告配偶販賣蔬菜乙節是事實，但是絕對沒有在原告任職之第二果菜市
         場標買蔬果，因原告配偶既非承銷人根本無入場標購資格故也，而原告之
         配偶是至零批場進貨，更不需託人進場購貨。
    (八）被告指有時蔬菜進貨量少，價格高時，原告會以失重，市況差予以減重或
         降價成交，以回饋該承銷人云云，純屬無效的放矢，關於進場拍賣之果蔬
         失重、減重，均有經農民團體在場駐在員簽證無誤始可，且當眾拍賣員更
         無降價可能，被告此般抗辯已涉毀謗。
   （九）被告再原告違失行為嚴重，己與柯錦祥等人舞弊情節相同，而與被證二十
         二日本法院判例所引申之情節重大相當云云，然：
       原告作業疏失未致公司公司受有損害乙節與被告所舉被證十一柯錦祥等人
         塗改供應人代號，借用供應人、承銷人代號、印章，偽造交易傳票，謀取
         高低單價差價利益，詐得新台幣八百萬元不等之金額，損害被告公司，供
         應人及承銷人等情，輕重著實天差地別，豈可等量齊觀，施予同一處罰。
       且被告所舉之被證二十二乃指勞工觸犯法令而損及公司名譽解僱之例，本
         件原告既未違法，更未受刑事處分，何來比附援引適用之可言，況且被證
         二十二中亦指，縱使雇主可能具有解僱權，也必須針對犯罪情節、性質、
         態樣、動機，就相對於公司名譽、體面、現實損害諸點，真正屬於「情節
         重大」者，才可解僱勞工，而非任憑僱主之自由裁量，一概得解僱勞工，
         日本法院經常以為必須不名譽之行為顯著損及公司名譽，此行為客觀地觀
         察已達至和企業秩序或規律不能相容之程度，嚴重現實地傷害企業之社會
         信用及名譽，其結果依社會觀念已難期待公司與該勞工繼續維持勞動關係
         ，公司始得解僱勞工：：：，本件被告未舉證原告行為致其受有如何損害
         ，無法證明原告行為違法，又侈言不移送法辦是原告恩惠，實則原告殊無
         被告所指查明屬實之情節重大行為不檢之行為，被告竟自由裁量解雇原告
         ，依被證二十二適可認其違法。
     七、被告終止兩造間勞動契約顯逾三十日之除斥期間，為不合法。
   （一）被告於八十九年四月十九日改稱當初解雇係獎懲辦法，以違反勞動契約情
         情重大為由解雇原告（見言詞辯論筆錄），縱認被告得援勞動基準法第十
         二條第一項第四款規定終止兩造間之勞動契約，惟依同條第二項規定，被
         告應於知悉之日起三十日內為之，查原告於當日（八十七年十月二十八日
         ）即向管理員蕭崇賢報告並書面向上級具陳，被告公司早就知悉該等情事
         ，而遲至八十八年一月八日始為終止勞動契約行為，顯逾三十之除斥期間
         而不合法。
   （二）被告雖辯稱，八十七年十一月二十七日組成專案小組，經於十二月中旬查
         出原告被證三之嚴重涉嫌無舞弊行為後，於八十八年一月七日發文，自八
         十八年一月八日起解聘原告，因而被告於八十七年十二月中旬發覺原告於
         八十七年十月間有嚴重舞弊後，於八十八年元月八日予以解僱，顯未違反
         勞基法第十二條第二項三十日之期限云云，然查：
         原告就傳票書寫錯誤乙節於當日已向被告公司報告如前述，而依被告所提
         被證十九頁第一頁可知承銷人李清江亦已於八十七年十月三十日向被告反
         應該事實，被告公司稽核亦於八十七年十一月二十一日簽呈調查結果，經
         會人事室、業務部后，呈祕書、主任祕書、副總經理、總經理，顯然至遲
         於八十七年十一月二十一日被告公司業已知悉該等被告公司所謂違反勞動
         契約情節重大等情；另依被證二十一第二頁亦可知被告公司再遲於八十七
         年十一月二十六日亦知悉原告交易違失證據明確，然其於八十八年一月七
         日始終止勞動契約亦當然逾三十日之期間無疑。
     八、縱原告有傳票書寫錯誤之交易違失等事由，然被告逕以解僱為之，不採較
         輕之懲戒處分，有違解雇之最後手段性原則及平等原則，其解雇亦應無效
         。
   （一）按雇主為維護企業內部秩序，對於不守公司紀律之勞工得以懲戒，而在各
         種懲戒手段中，以懲戒解雇終止勞雇雙方之勞動契約關係，所導致之後果
         最為嚴重，在行使懲戒解雇之處分時，因涉及勞工既有的工作將行喪失之
         問題，當屬憲法工作權保障之核心範圍，因此在可期待雇主之範圍內，捨
         解雇而採用對勞工權益響較輕之措施，應係符合憲法保障工作權之價值判
         斷。換言之，解雇應為雇主終極「無法迴避」不得已的手段，即「解雇之
         最後手段性」，就其內容而言，實不外為「比例原則」下之必要性原則之
         適用，此原則與勞基法第一條第一項「保障勞工權益」之立法政策以及立
         法者在同法第十一、十二條對解雇事由採取列舉規定所欲表現出的立法目
         的，限制雇主解雇權限相吻合，因此要求解雇應符合最後手段性原則，亦
         與制定法所呈現的價值判斷相呼應，又違反同一懲戒規定之違規行為，應
         施予同一種類、程度之懲罰，此乃所謂平等原則之適用。（台灣台北地方
         法院八十六年勞訴字第五十四號民事判決參看）。
   （二）而查被告公司訂頒之台北農產運銷股份有限公司果菜批發市場人員獎懲辦
         法，關於懲戒處分之種類有申誡、記過、記大過、降級、解僱五種，其中
         第八條第二項第一款６、７目所列「對供應人所供應之果菜，未確實理貨、
        驗貨，隨意拍賣，致使供應人、承銷人或公司遭受損失，情節輕微者。」、
        「對承銷人圍標殺價，未予遏止，致使供應人或公司遭受損失，情節不大者
        。」等情形應予申誡；同條項第二款項第６、７、１０、１２、１３目所列
        「所填交易資料等各種憑證、數字或代號錯誤，致使公司或相關業者蒙受損
        失，情節不大者。」、「交易過程中，未詳實驗貨、裁價，導致決價嚴重偏
        低，經查屬實者。」、「執行職務時遇有涉及本身或家族之利害事件不遵規
        定迴避者。」、「對承銷人之圍標殺價，未予妥善處理，或拍賣困菜殘貨過
        多，致使公司蒙受損失者。」、「接受承銷人與供應人之串通成交，有損公
        司利益者。」等情事予以記過；同條項第三款第１、２、６、８、９目所列
        「怠忽職務，致使公司蒙受損失，情節較大者。」、「玩忽命令，貽誤公務
        ，或對所任工作執行不力，屢誡不悛者。」、「所填交易資料等各種憑證，
        經常發生錯誤，造成公司損失者。」、「執行作業處理失當，致公司蒙受損
        失者。」、「投機取巧隱瞞矇蔽，意圖謀取非分利益者。」等情事應予記大
        過；有原證八之該獎懲辦法在卷可按，本件原告不過是書寫傳票錯誤，此為
        拍賣工作難免之疏失，且拍定承銷人均依時依價繳款未致被告公司受有任何
        損害，更未圖利他人，較諸獎懲辦法所列申誡、記過、記大過之各項事由中
        ，不乏情節較本件嚴重者，均尚不足至受解雇之處分，而本件所述之事由絕
        非如被告所述行為不檢情節重大，原告之作業疏失，雖有未當，然依情節仍
        非不能期待被告依前獎懲辦法採取較輕之懲戒處分，被告逕以解雇為之，即
        有違解雇之最後手段性原則及平等原則。
  貳、被告解雇既然違法，兩造間之僱佣關係仍然存在，而依民法第四百八十七條
      ，僱用人受領勞務遲延者，受僱人無補服勞務義務，仍得請求報酬，查被告
      違法解僱原告，顯已拒絕原告勞務之提供，則原告縱欲提供勞務，亦無法提
      供，顯見被告遲延受領勞務，原告自得依本條請求報酬。
   （一）原告每月薪資經常固定性給付包括底薪四一七００元，夜（督）津貼五九
         四０元，全勤獎金六００元，各項津貼四四００元，合計為新台幣五二六
         四０元，被告應自違法解聘之日即自八十八年一月八日起至被告同意原告
         繼續執行職務之日止，按月給付原告工資五二六四０元及如附表所示之遲
         延利息，是原告請求如訴之聲明第三項應有理由。
   （二）夜督津貼即夜勤津貼，可分全夜勤及半夜勤，前者津貼每月二七五元，後
         者一三五元，而拍賣員屬於全夜勤，工作係自凌晨二時開始，故只要擔任
         拍賣工作，每天即有二七五元之夜督津貼，此係原告提供勞務而得之報酬
         ，屬被告對原告經常性之給付，為勞動基準法第二條第三款所稱之工資無
         疑。
   （三）各項津貼係指拍賣津貼，只有有上班且當日有任拍賣工作者即可領取，亦
         係原告提供勞務而獲得之報酬，為被告公司固定之給付而一直為原告薪資
         所得之項目，亦屬工資殊無疑義。
   （四）至於全勤獎金亦係原告因工作而獲得之報酬，且每月領取數額固定，乃屬
         勞基準法第二條第三款所稱之工資，此行政院勞工委員會函釋在案。
  參、
  一、被告解僱既屬非法，兩造間之僱佣關係仍然繼續存在；而另按內政部七十四年
      九月五日以（七四）台內勞字第三二八四三三號函釋示：勞動基準法施行細則
      第七條第一款規定，工作場所及應從事之工作有關事項應於勞動契約中由勞資
      雙方自行約定，故其變更亦應由雙方自行商議決定，如雇主確有調職勞工工作
      必要，應依下列原則辦理：(一)基於企業經營上所必需；(二)不得違反勞動契約；
      (三)對勞工薪資及其他勞動條件，未作不利之變更；(四)調動後工作與原有工作性
      質為其體能及技術所可勝任；(五)調動地點過遠，雇主應予以必要之協助，被告
      公司對原告之解僱既不合法，其於八十七年十一月一日對原告之調職又對原告
      之薪資有不利變更，即每月減少八仟元，是其調職亦不合法，被告應同意原告
      繼續擔任第二果菜批發市場等拍賣員職務，為此請求如訴之聲明第二項。
  二、按勞動基準法施行細則第七條第一款規定，勞動契約應約定工作場所及應從事
      之工作有關事項，是雇主若欲變動勞工之工作場所應從事之工作等有關事項之
      需求者，除勞動契約已另有約定，應從其約定外，應徵得勞工之同意，始得將
      勞工予以調動，不得任由雇主咨意調動；而事業單位因業務需要，雖得調動勞
      工職務，但除應以勞動契約約定為準外，另須符合「誠實信用原則」及「權利
      濫用禁止原則」，即可依有否得到勞工之同意、調職是否具有業務必要性、調
      職有無其他不當之動機或目的，藉以判斷雇主調動勞工職務對勞工有否拘束力
      。
  三、本件被告公司於非法解僱原告前先前將原告由拍賣員職務調至業管組辦事，不
      但未經原告同意，亦降低勞動條件，且目的不外懲罰原告及為其非法解僱原告
      之前置作業，動機目的具有不當性，依前述，被告公司對原告之職務調動，對
      原告應無拘束力。
  四、而被告解僱原告並不合法，其對原告之職務調動又不得拘束原告，是被告應同
      意原告繼續擔任其原第二果菜批發市場三等拍賣員職務（即維持原勞動契約之
      合意），因之，原告為訴之聲明第二項尚無不合。
  五、又被告固可於兩造間僱佣關係經確認存在後或訴訟中以符合雇主調動勞工工作
      五項原則及前述誠信原則，權利濫用禁止原告等要求，將原告自三等拍賣員之
      職務為其他有利之調動，斯時原告始無訴之聲明第二項請求之實益，惟被告公
      司既不當調職於先，繼而非法解僱原告，復於勞資爭議調解過程拒絕復職、資
      遺調解方案於後，即顯無意回復原告職務，是原告如訴之聲明第二項之請求即
      有必要。
丙、證據：提出書面報告影本乙紙、申訴書影本乙紙、人事任免通知影本乙紙、申訴
    函影本乙紙、被告八十八年三月二十三  (88)人考字第○八一七號函、台北市政
    府府勞二字第八八○二八九四三○○號函、承銷人書面說明影本乙紙、被告公司
    果菜批發市場人員獎懲辦法、薪資表影本乙份、被告公司八十七年三月五日（87
    ）人考字第0648號函影本乙紙、八十七年十月二十八日蘿蔔交易傳票影本三紙、
    八十七年十月原告交易資料整理表乙份、被告公司八十七年十二月二十八日人
    甄字第三八七二號函影本乙份為證。
被告方面：
甲、聲明：駁回原告之訴及假執行之聲請， 如受不利之判決，請准提供擔保免為假執
    行。
乙、陳述略稱：
    壹、關於原告舞弊之事證：
    一、台灣果菜之運銷，常受「菜蟲」左右，政府為改善農民及消費者之權益，便
        於民國六十三年間成立被告公司，被告公司章程第二條明載，本公司以綜合
        經營農產運銷，調解供需，服務『生產』與『消費大眾』為主要宗旨，如何
        防止拍賣員利用職務上之機會，將共同運銷單位可拍得較高價之貨品以低買
        高賣之方式，謀取價差圖利，為被告公司所追求之最高目標，因而拍賣員之
        廉潔操守為應具備之首要條件。
    二、查原告為被告公司之拍賣員，於八十七年十月二十八日執行胡蘿蔔拍賣工作
        時，有０九一０、二００二、二一五０承銷人競標，經承銷人二００二以三
        十八元得標，因渠欲購買後尚有餘貨，便由原告分配，由二００二分配四件
        ，二一五０分配五件、０九一０分配一件，由於０九一０喊價至三十七元，
        僅分一件，而二一五０僅喊價至三十三元即未再出價，卻可分配五件，已心
        生疑惑，不料０九一０拿到傳票時，卻發現價載為三十元，因而立即向原告
        提出異議，原告便將電腦存根聯變更為三十八元，本案若０九一０未認為分
        配不公，而三十元之存根聯傳票繳交買賣價金，則原告圖利中飽他人，將造
        成產地農民及被告公司信譽及財產上之損害。
    三、原告為專業之拍賣員，傳票書寫偶而發生錯誤，應無可議之處，惟連續發生
        三筆又均為價格，顯非疏失。又本件並非原告主動察覺錯誤，此純係承銷人
        ０九一０李清江因分貸不均，以減價次高位階卻低分得一件，再因價格明顯
        圖利前二位承銷人，不服繼而揭發本事件，且拍賣員更改傳票手法低劣，未
        將承銷人之存根聯一併更正，設若該等承銷人拒絕繳納時，將造成公司及產
        農之損失。
    四、本案經公司專案小組調查，嗣於十二月中旬，專業小組發覺原告於八十七年
        十月至八十七年十月廿八日止一個月期間內之交易表上所發生之錯誤甚多，
        且均係明顯圖利行銷人之行為，如爆發，則對公司信譽及將受產地生產者之
        追償，對公司權益將造成莫大損失，因而被告予以解聘，又何來違誤之有？
        五、由於更改交易傳票，依改善方案規定，應會管理員以上簽証，現系爭本
        案，原告遭業者檢舉舞弊時，拍賣組組長林奇峰前往抽調原告未經簽証之交
        易計算傳票，並立即影印存証，嗣林奇峰離去後，原告便央請不知情之蕭崇
        賢管理員補簽，此才有所謂「原証十」與「被証三」之差異（詳八十八年十
        月二十七日原告準備二狀第五頁第一行起），且本案發生後，批發市場主任
        楊顯文負管理不週連帶責任申誡乙次，組長林奇峰因平日管理欠嚴謹，負監
        督不週責任申誡二次，蕭管理員崇賢因此降調辦事員處分，試問，若果如原
        告所辯，係因交易繁忙造成疏失，則蕭崇賢等人豈願接受處分，而未異議之
        理？六、另交易計算傳票，依規定須蓋製式之承銷章，以示負責，承銷章係
        公司催收貨款之憑証，未蓋承銷章即表示未完成交易或沒有承買人，貨品有
        無交易尚處於不確定之狀態，承銷人亦可不承認，據以拒繳貨款，則公司就
        必須償付供應人（委賣者）之款之損失，甚而造成供應單位存疑時，頓時影
        嚮市場交易秩序，公司信譽受損，嚴重時將損及貨源，並有短缺之慮，收入
        自然減少，則原告辯稱未對公司造成損害，實令人啼笑皆非。
    七、原告辯稱，因其作業負荷量過大，致發生作業錯誤，特彙整八十七年十月一
        日至廿八日蔬菜拍賣員所開具傳票張數及拍賣件數，製成統計表，從資料顯
        示，原告十月一日至廿八日期間，共開具三千七百四十五張傳票，除以實際
        拍賣天數（二十三天），平均每月開具傳票張數僅為一百六十二．八張，經
        與其他蔬菜拍賣員比較，江員平均開具傳票張數為蔬菜拍賣組中最少之一組
        ，與原告所述，顯與事實不符；另八十七年十月一日至廿八日，全體拍賣員
        總共開立傳票數為九九三０五張，更正傳票者僅八十九筆，平均錯誤率為０
        ．九九七，而原告甲○○開立傳票數為拍賣組中最少一組，渠自稱有八年之
        拍賣經驗，但錯誤率為四．八一，為平均錯誤率之四．八倍，若無營私舞弊
        ，原告欲如何自圓其說？
貳、被告公司工作規則訂定經過：
    一、查被告公司與員工間，原本係簽訂二年一聘之聘雇契約，嗣於八十一年五月
        二十一日人評會決議，廢除每二年訂立續聘雇契約制度，改以依據果菜批發
        市場人員獎懲辦法，由平時考核、獎懲或年終考績辦法等有關規定，作為續
        聘與否之依據，倘有工作不力，即予以淘汰。
    二、殆於八十六年十月三十日，勞工委員會來函指定被告公司應於八十七年四月
        一日起適用勞動基準法，故被告公司便與產業工會代表，歷經七次會議，研
        討訂定工作規則，並於八十七年八月二十日報請主管機關台北市政府勞工局
        核備，台北市政府勞工局於八十七年十月十五日以府勞一字第八七０七七八
        四九００號函復除部份條文再修正外餘同意備查，因而被告公司便於八十七
        年十一月二日以八七人甄字第三一六六號函將再修正條文部份報請勞工局核
        備，並於八十七年十二月二十八日以八七人甄字第三八七二號函頒佈。
    三、查被告公司之工作規則，於八十七年八月二十日送請台北市政府勞工局時，
        即副知產業工會，且於台北市政府於八十七年十月十五日以府勞一字第八七
        ０七七八四九００號函復，除工作規則第八、二十一、二十五、二十六、三
        十一、四十、四十九條文需再修正後，被告公司即依該函說明三之指示於工
        作場所公告，因而原告主張被告公司之工作規則未報請主管機關核備及公告
        ，顯有誤會。
參、另查原告公司拍賣制度健全與否，事關「農民」與「市民」間之生產消費權益甚
    鉅，因此被告公司自成立以來，即訂定嚴格之交易作業流程，且於八十五年七月
    ，更研擬「批發市場作業改善方案」，嚴格要求拍賣員如有刪改「傳票內容」時
    ，應會管理員以上幹部簽証，另於八十七年七月廿一日法務部調查局台北市調查
    處檢附柯錦祥等人之起訴書，要求被告公司應防範類似情形再發生時，被告公司
    於例會均一再三令五申，希各工作同仁切實嚴守「批發市場作業改善方案」之規
    定，但原告於八十七年十月一日至八十七年十月廿八日止，卻經常發生與柯錦祥
    等人相同之錯誤，被告公司原本欲將原告移送偵辦，但在原告要求下，給予寬恕
    未移送偵查，現卻造成訟累，實為始料所不及。
肆、被告處理原告解僱經緯，說明如次：
  一、查原告於八十七年十月二十八日遭承銷人檢舉營私舞弊後，被告公司便於八十
      七年十月三十日責成管理部組成專案小組，全面清查原告八十七年十月一日至
      八十七年十月廿八日之交易傳票。
  二、專案小組於八十七年十一月廿一日完成稽核，發覺：
  （一）、依公司經驗，本件絕非誤寫，如果係誤寫，原告不會在遭人檢舉後仍不依
          規定公平分配貨件，而循私將平日常幫其配偶買菜之承銷人分配較多，並
          當場發生爭執。
  （二）、原告不知迴避，任由其配偶入場購菜，已違作業規定，且於幫助其配偶購
          買之承銷人欲標購其所拍賣之貨品，如有人要參與競價承銷時，則原告會
          藉詞已成交跳過不賣，然後以該等承銷之章號，開出交易傳票，把貨品由
          該承銷人分掉，該承銷人不必跟人競價，即可買到所欲購買之貨品。
  （三）、有時蔬菜進貨量少，價格高時，原告會以失重，市況差予以減重或降價成
          交，以回饋該承銷人。
  （四）、現場幹部對原告上開行為時有所聞，曾約談勸誡原告應嚴守公司紀律，且
          要求其配偶不得進場採買，以免遭人非議，原告仍置之不理，未能積極配
          合改善。
  三、專案小組詳加調查後，依據「果菜批發市場人員獎懲辦法」懲處規定，擬定三
      個方案，送請人評會審議：
  （一）、依據第三項第二款，玩忽命令，貽誤公務或對所任工作執行不力，屢誡不
          悛者，予記大過乙次處分。
  （二）、依據第三項第六款，所填交易資料等各種憑証，經常發生錯誤，造成公司
          損失者，予記大過乙次處分。
  （三）、依據第四項第三款，行為不檢，情節重大，經查明屬實者，予以解除聘僱
          。
  四、被告公司於八十七年十二月七日召開人評會，並請原告列席說明，經以投票方
      式，當場決議將原告解僱，並欲將原告移送法辦。
  五、被告完成解僱作業，並欲將原告移送法辦之際，原告即一再懇託，希給予自新
      機會，總經理礙於人情困擾，對已完成解僱並移送法辦之決議，擬再給予乙次
      重審之機會，惟人評會一致認為，本案若不依法予以解僱，公司日後將無法面
      對產地辛苦耕耘之農民，若拍賣員人人予以模仿，則被告公司之一、二十年來
      所追求之公正拍賣制度將無法建立及維持，因而第二次人評會，堅不同意給予
      變更處分。
  六、由上開說明可知，被告發覺原告嚴重舞弊之時間為八十七年十一月廿一日完成
      稽核時，發覺後，旋即於八十七年十二月七日作出解僱之處分，顯係在勞動基
      準法第十四條第二項規定之三十日內為之，至於第二次人評會，謹係接受原告
      之懇託，被告公司為求慎重再『重審』而已，對於第一次人評會已為解僱之處
      分，顯無影響。原告辯稱被告未於三十日內為解僱處分，顯無可採。
伍、在解僱之前，被告將原告暫調為營管員，職等與薪資，均與三等拍賣員相同，顯
    亦未違法，另原告主張夜（督）津貼、全勤獎金及各項津貼，係服勤津貼，有加
    班、夜間工作及全勤者才可享有，縱使擔任為拍賣員，若未輪值時，亦不得請領
    ，因而原告主張被告應支付上開三項津貼，亦顯與法不合。另被告目前第一、二
    果菜市場拍賣員共八十五位，拍賣員月領薪與原告同職拍賣員之薪津均為四萬七
    千一百元，而原告解職前之職級為蔬菜拍賣組三等拍賣員，依被告公司職務區分
    表，其職等與行政職助理員職務相等，惟拍賣津貼、夜勤津貼等，未實際參予拍
    賣或夜勤工作者即無法取得，此由拍賣員劉芳精未參與拍賣，即不得領取拍賣津
    貼可資佐証。
丙、證據：提出公司章程第二條、台北市政府建設局函、傳票、原告更改傳票情形、
    聘雇員工契約書、職工獎懲辦法、行政院勞工委員會函、工作規則核備函、台北
    市政府准予備查函、工作規則部份修正條文核備函、工作規則頒佈函、簡報乙則
    、果菜進貨交易作業流程圖、批發市場作業改進方案、調查局台北市調查處函及
    起訴書、獎勵懲罰通知書、人事任負通知、拍賣件數統計表、傳票開立統計表、
    錯誤比率統計表、原告基本資料表及劉芳精等人薪津統計表、照片三張、八十七
    年十二月七日被告公司人事評議委員會第四次臨時會議紀錄、八十七年十二月廿
    九日被告公司人事評議委員會第五次臨時會議紀錄等件為證。
    理      由
一、原告主張略以伊原受僱於被告擔任第二果菜市場拍賣員，八十七年十月二十八日
    執行拍賣蘿蔔十件時，經決價為每公斤卅八元，原告因忙碌將傳票誤寫為三十元
    ，惟旋即發現錯誤主動聲明疏失告知拍定承銷人更正傳票內容價格為卅八元，並
    主動向在場之管理員報告另於當日書面報告坦承作業疏失，詎被告竟以本件錯誤
    為主，另又稱原告於同年十月九日至十月二十八日間，拍賣憑證經常錯誤造成公
    司損失及原告配偶託人在該市場購買果菜為由於八十八年將原告解僱，而原告之
    疏失並未造成被告之損失，被告之解僱處分顯有失衡，且未依法於知悉事由之日
    起三十日內為之，其終止僱傭契約顯係不合法，為此訴請確認二造間僱傭關係仍
    存在等情；被告則以其係經營全省菜農產運銷、調節產銷之供需，服務供需雙
    方為宗旨，而拍賣員決定價格之高低，影響至大，故拍賣員以廉潔操守為要件。
    本件原告拍賣蘿蔔時，將拍賣價卅八元，於傳票上低載為卅元，因承銷人０九一
    ０異議始為更正，原告之行為顯涉弊端，被告於事發後，由稽查小組於八十七年
    十一月廿一日完成，清查原告原告於一個月間之交易表，經查錯誤甚多，顯有嚴
    重舞弊情事，且原告之配偶託由承銷人入場購菜案，原告則圖利該承銷人等，旋
    於八十七年十二月七日召開人評會決議依獎懲辦法第四項第三款行為不檢，情節
    重大，經查明原實，將原告解僱，並未逾法定三十日之期間，被告之終止為合法
    有據等語為辯。
二、本件二造不爭執之點為：
  (一)原告於被解聘前係在被告公司業務部第二果菜市場擔任三等拍賣員，經被告於八
    十八年一月七日以人事任免通知將原告解聘，並訂於翌日起生效。
  (二)被告於八十七年三月一日起適用勞動基準法。
  (三)被告係於八十七年十二月七日召開人評會，依其於八十四年十月十二日八四人考
    字第二五七八號函修正之果菜批發市場人員獎懲辦法第八條獎懲標準(二)懲處部份
    第四項第三款行為不檢，情節重大，經查明屬實之規定，決議將原告解聘。
  (四)原告於八十七年十月二日執行拍賣蘿蔔十件時，係以三十八元決價，惟原告於傳
    票上記載為三十元，並分配承銷人「二００二」四件、「二一五０」五件、０九
    一０一件，經０九一０異議，原告更正為三十八元，並於同日提出書面報告。
  (五)原告於被暫調整職務前之薪資為底薪四一、七００元，夜（督）津貼五九四０元
    、全勤獎金六００元、各項津貼四四００元合計五二、六四０元。
三、本件二造爭執，即需審究之點為(一)被告之解僱即終止契約是否合法，包括原告之
    行為，被告以前開獎懲辦法規定事由為解聘理由是否適當，有無權利濫用及被告
    有無依勞動基準法第十四條第二項規定於三十日為之；(二)原告請求之金額有無理
    由及(三)原告得否請求被告不得拒絕其在第二果菜市場繼續擔任拍賣員之就勞權，
    茲分述如次：
  (一)就原告主張被告之終止僱傭契約為不合法，二造間之僱傭關係仍存在部分：
    1.依被告專案小組八十七年十一月廿一日完成稽核，發覺八十七年十月廿八日
      原告之行為，絕非誤寫，否則不會在遭人檢舉後仍不依規定公平分配貨件而循
      私將平日幫其配偶買菜之承銷分配較多，並當場發生爭執部分，查本件拍賣，
      原告於承銷人０九一０當場異議後，原告即將０九一０、二００二、二一五０
      等三人之傳票取回更改為單價卅八元，有０九一０李清江於八十七年十月三十
      日之口述記錄可參，原告此部分之疏失，為其所不爭執，已如前述。原告不
      知迴避，任由其配偶入場購菜，已違作業規定，且於作業中圖利幫助其配偶購
      買之承銷人部分，原告對其配偶在基隆市百福社區黃昏市場販賣蔬菜一節為其
      所自認，惟以其配偶並非承銷人，並無入場標購果菜之資格而否認其配偶有被
      告所指入場購菜之事實，辯稱其配偶係至「零批場」進貨，不需託人進場購貨
      等語；經查此部分，業據被告提出照片一紙，並舉證人林奇峰證明其所委託之
      承銷人為二一五０李阿甘，原告所辯，自無可採。被告指原告於有時蔬菜進
      貨量少，價格高時，原告會以失重，市況差予以減重或降價成交，以回饋該承
      銷人部分，為原告所否認，辯稱係被告無的放矢，關於拍賣果蔬失重、減重，
      均有經農民團體在場駐在員簽證無誤始可，且當眾拍賣員更無降價可能等語，
      查被告就其所指事實，並未能舉證證明原告就此曾受若何處分，其所指自難採
      信。現場幹部對原告上開行為時有所聞，曾約談勸誡原告應嚴守公司紀律，
      且要求其配偶不得進場採買，以免遭人非議，原告置之不理，未配合改善部分
      ，查就原告之配偶委託承銷人二一五０幫忙標買及拍賣部門之主任曾就此約談
      原告一節，業據證人拍賣組長林奇峰到庭結證屬實在卷，是就被告所指原告於
      八十七年十月二十八日之疏失行為及縱容其配偶於原告服務之第二果菜市場央
      請承銷人二一五０李阿甘代為標買果菜之事實，堪信為真實。
    2.次需審究者，乃原告之行為，被告以其獎懲辦法第八條懲處部分第四項第三款
      「行為不檢，情節重大，經查明屬實」規定為解除聘僱，終止契約是否合法適
      當之問題。按僱主為維護企業內部秩序，對於不守公司紀律之勞工得以懲處，
      而在各種懲戒手段中，以懲戒解僱終止勞雇雙方之勞動契約關係，所導致之後
      果最為嚴重，對原告之工作而言，無異處以極刑，因此，在雇主行使懲戒解僱
      之處分時，因及勞工既有的工作將行喪失之問題，當屬憲法工作權保障之核心
      範圍，在可期待雇主之範圍內，捨解雇而採用對勞工權益影響較輕之措施，應
      係符合憲法保障工作權之價值判斷。換言之，解雇應為雇主終極、無法迴避，
      不得已的手段、即「解雇之最後手段性」，就其內容而言，實不外為「比例原
      則」下之必要性原則之適用。就勞工違反懲戒規定之違規行為，亦應就其情節
      輕重，依照雇主所定之工作規則，施予該當之懲罰，而非可任由雇主恣意選擇
      懲戒之條文，此乃所謂權利不得濫用及誠信原則之適用。雖被告辯稱本件經其
      專案小組詳加調查後，依據「果菜批發市場人員獎懲辦法」懲處規定，擬定三
      個方案，送請人評會審議：依據第三項第二款，玩忽命令，貽誤公或對所任
      工作執行不力，屢誡不悛者，予記大過乙次處分。依據第三項第六款，所填
      交易資料等各種憑證，經常發生錯誤，造成公司損失者，予記大過乙次處分。
      依據第四項第三款，行為不檢，情節重大，經查明屬實者，予以解除聘僱。
      嗣經被告公司於八十七年十二月七日召開人評會，並請原告列席說明，經以投
      票方式，決議將原告解僱。而參諸本件被告引以為據之批發市場人員獎懲辦法
      第八條獎懲標準內懲處部分之規定，係依情節之輕重而分成申誡、記大過、解
      除聘僱之各種處分，而就解除聘僱之情事內觀之，其與執行職務有關者為「疏
      忽職責，致使公司蒙受重大損失」，而被告之專案小組所提三個懲戒建議中，
      並不包括此項，已足認定原告並未違反此項規定，而被告所據以解除聘僱之「
      第四項第三款行為不檢情節重大，經查明屬實」之規定，其「行為不檢情節重
      大」乃係一不確定之法律概念，觀諸該獎懲辦法之懲處規定，應係指無法涵括
      於各該處分規定以外如涉足不正當場所、習於賭博等之行為而言，而就本件原
      告八十七年十月二十八日之行為及其配偶委託承銷人購買果菜之行為，均與原
      告之執行行為發生關連性，致認原告未嚴守被告公司規定而有違誤應予懲戒，
      被告捨棄與違反職務有關之懲處規定而援引「行為不檢」規定，即有權利濫用
      之情事，至被告另指原告行為與柯錦祥等人舞弊行為相同，對公司聲譽影響重
      大
      ，符合「行為不檢，情節重大」情事云云，然查柯祥等舞弊一案，業經檢察官
      偵查終結提起公訴在案，且該案被告詐得金額至少在二百六十餘萬以上，而本
      件原告之行為既未經被告移送偵查認定，被告又未舉證證明有造成公司損害情
      事，自不得以彼例此，而認本件亦與柯錦祥一案若同，併此明。綜上足認被
      告之解僱原告終止僱傭契約為不合法。
    3.退步言之，縱認被告得依上開第四項第三款「行為不檢情節重大，經查明屬實
      」之規定將原告解除聘僱，惟雇主以勞工違反勞契約或工作規則情節重大之事
      由，不經預告終止契約者，應自知悉其情形之日三十日內為之，勞動基準法第
      十二條第二項、第一項第四款定有明文。本件經查原告之行為是否符合違反工
      作規則（在本件為前開獎懲辦法）情節重大情事，固有待於被告公司組成專案
      小組調查並送由其人評會決議認定，而被告係於八十七年十二月七日召開人評
      會當場決議依上開規定將原告解除僱傭為被告所自承，是被告係於八十七年十
      二月七日知悉原告有違反工作規則，情節重大情事，依法被告至遲應於三十日
      內即八十八年一月六日為終止契約意思表示之送達，惟被告係於八十八年一月
      七日發出人事任免通知，並載明自八十八年一月八日生效，有該任免通知影本
      附卷可參，足認被告未於三十日內終止契約，其終止契約依法亦不發生效力。
      被告雖辯稱其八十七年十二月七日人評會為解除聘僱之決議時，原告亦已在場
      ，業已知悉云云，惟查該人評會僅為被告之內部單位，其所為決議，仍有待於
      被告採擇並正式通知原告，始生法律上之效力，是其所辯要無可採。
    4.綜上，原告主張被告之終止僱傭契約為不合法，二造間之僱傭關係仍存在為有
      理由。
  (二)就原告請求被告給付之金額部分：
    按僱傭人受領勞務遲延者，受僱人無補服務之義務，仍得請求報酬，民法第四百
    八十七條前段定有明文。查原告於八十八年一月八日遭被告非法解僱，已如前述
    。查依被告之人事任免通知所載其解聘前之原任職務為業務部第二果菜批發市場
    三等拍賣員薪點七二０，八十七年九月份之薪資為月薪四一、七００元，夜（督
    ）津貼五、九四０元，全勤獎金六００元，各項津貼四、四００元，合計應發金
    額五二、六四０元，有薪資通知單影本附卷，並為被告所不爭執，雖被告辯稱三
    等拍賣員之薪津均為四一、七００元，而夜（督）津貼及各項津貼係服勤津貼，
    有加班夜間工作才可享有，若未輪值不得請領云云，惟查原告解職前之職級既為
    三等拍賣員，而拍賣員之工作係於凌晨開始執行拍賣果菜業務，其夜（督）津貼
    及拍賣津貼等各項津貼為其服勞務可得之經常性固定報酬，而非僅為具有勉勵恩
    惠性之給與，係屬其工資無疑，而本件造成原告無法提供勞務的原因，係肇源於
    被告之違法解聘，而原告依法既無補服勞務之義務，則其請求被告自八十八年一
    月八日起至復職日止，按月於每月十二日給付各該月按月薪、夜（督）津貼及各
    項津貼共五二、０四０元計算之金額及自各該月發薪之翌日即十三日起至清償日
    止按年息百分之五計算之遲延利息為有理由，應予准許；至其請求每月全勤獎金
    六００元部分，查全勤獎金之發給，需視員工上班有無缺席之狀況以定之，屬不
    確定之狀態，則原告提供勞務期間是否可領取全勤獎金亦屬不確定狀態，且在解
    僱期間，原告現實上並未上班，其請求全勤獎金，即不應准許。
  (三)就原告主張被告不得拒絕原告繼續擔任第二果菜批發市場三等拍賣員職務部分：
    按僱傭契約為民法上有名契約之一種，基本上為債之契約，而一般債之關係，債
    權人有受領給付之權利，除法律或契約另有規定外，債權人不負受領給付之義務
    ，故債權人對於已提出之給付拒絕受領者，通常祇負遲延責任，債務人不得強制
    受領給付（最高法院二十九年上字第九六五號判例參照），惟此種以個人為本位
    之法律結構所導致之結論，是否當然適用於有社會法性質之勞動契約，固有不同
    之見解，惟無論如何，勞工之工作權與雇主之財產權，同為憲法所保障之基本權
    利，如何調適工作權與財產權，本是勞動法學上重要之課題，本於法之安定性，
    應認勞工之就勞請求權之存否，不宜無限制的承認（即完全肯定說），而宜採限
    制的肯定說，即如不就勞，致勞工之職業技術水準無法維持時（如在競爭激烈之
    電腦界，高級之電腦程式設計師如不能利用雇主提供之超級或大型電腦從事電腦
    程式設計之研究工作，即不能維持其設計之水準），始承認勞工之就勞請求權存
    在，否則，勞工即不能強制雇主受領其勞務之提供，（最高法院八十二年台上字
    第三一七六號判決參照），而拍賣員之工作並無技術水準提昇之問題，從而原告
    主張被告不得拒絕原告繼續擔任其第二果菜批發市場三等拍賣員職務部分之請求
    ，即為無理由，應予駁回。
五、就主文第二項部分，兩造均陳明願供擔保請准宣告假執行或免為假執行，就原告
    勝訴部分，經核均無不合，爰分別酌定相當擔保金額准許之，至原告敗訴部分，
    其假執行之聲請，已失所依附，應併予駁回。
六、本件事證已臻明確，兩造其餘之攻擊防方法，核與上開結論不生影響，爰不予一
    一論述，併此明。
據上論結，原告之訴為部分有理由，部分無理由，依民事訴訟法第七十九條但書、第
三百九十條第二項、第三百九十二條判決如主文。
中      華      民      國    八十九    年      五      月    三十一    日
                                勞工法庭法      官  黃  清  光
右正本證明與原本無異。
如不服本判決，應於裁定送達後二十日之不變期間內，向本院提出上訴狀。
中      華      民      國    八十九    年      六      月      七      日
                                        法院書記官  陳  素  卿
附表
應給付薪資期間        應給付金額（新台幣）      遲延利息            年息
八十八年一月八日      八十八年一月十二日     八十八年一月十三日   百分之五
至八十八年一月三      給付四０、二八九元     起至清償日止
十一日
八十八年二月一日      按月於每月十二日給     各自按應給付日之翌   百分之五
至原告復職日止        付五二、０四０元       日起至清償日止


司法院資訊處製作；財團法人民間司法改革基金會備份。
